【裁判字號】    90,台上,1977
【裁判日期】    901102
【裁判案由】    遷讓房屋
【裁判全文】
最高法院民事判決                                九十年度台上字第一九七七號
    上  訴  人  甲○○
    訴訟代理人  劉紹猷律師
    被 上訴 人  華南商業銀行股份有限公司
    法定代理人  簡弘道
    訴訟代理人  郭方桂律師
右當事人間請求遷讓房屋事件，上訴人對於中華民國九十年四月十七日台灣高等法院
第二審更審判決（九十年度上更(一)字第一八號），提起上訴，本院判決如左：
    主  文
上訴駁回。
第三審訴訟費用由上訴人負擔。
    理  由
本件被上訴人主張：訴外人聯勤第二○五廠於民國七十七年一月一日承租伊所有坐落
台北市○○街三三巷三三號房屋（下稱三三號房屋），租賃關係已於同年十二月三十
一日因租期屆滿而消滅，惟聯勤第二○五廠任由上訴人及第一審共同被告丘達壽、潘
雲章、呂興祿居住，其中上訴人占有三三號房屋如原判決附圖所示丁部分（下稱系爭
房屋），屬無權占有等情，爰依民法第七百六十七條、第一百七十九條之規定，求為
命上訴人將系爭房屋遷讓返還予伊，並給付伊新台幣（以下同）六十三萬五千三百五
十六元及自八十五年三月六日起算之法定遲延利息，暨自八十四年十一月一日起至交
還房屋之日止，按月給付伊一萬四千四百十四元五角之判決（關於遷讓房屋部分，被
上訴人於第一審原請求上訴人與其餘被告共同遷讓返還三三號房屋，於發回前原審減
縮聲明如上；另被上訴人起訴請求其餘被告遷讓返還房屋及返還不當得利部分，業經
第一審及原審判決確定）。
上訴人則以：伊於被上訴人與聯勤第二○五廠租約期滿後，繼續使用系爭房屋，被上
訴人未立即表示反對，應視為有不定期租賃關係存在；且伊已提存租金，被上訴人無
權請求伊遷讓返還房屋及給付不當得利。又系爭房屋原由伊之被繼承人周傳志承租，
被上訴人未以周傳志之全體繼承人為被告，應屬當事人不適格等語，資為抗辯。
原審斟酌全辯論意旨及調查證據結果，以：按依物上請求權請求返還所有物之訴，應
以現在占有該物之人為被告。本件被上訴人主張其為三三號房屋所有人，上訴人現占
有系爭房屋，依所有物返還請求權請求上訴人遷讓返還房屋，其當事人適格自無欠缺
。次查，被上訴人主張伊為三三號房屋所有人，上訴人占有系爭房屋等情，有建物登
記簿謄本、戶籍謄本、勘驗筆錄及複丈成果圖可稽。上訴人雖提出租賃契約、提存書
及存證信函等件，抗辯伊與被上訴人間存有不定期租賃關係云云。惟依該租賃契約所
示，三三號房屋係由聯勤第二○五廠向被上訴人承租，租賃期間至七十七年十二月三
十一日止，而提存書及存證信函則係訴外人周王清敏所為，與上訴人無涉；另依上訴
人提出之會議紀錄觀之，聯勤第二○五廠表明：「本廠七十八年起即與華銀終止契約
，惟當時三住戶不願搬遷，故本廠無法交屋，損害金理應非由本廠繳交。現址產權並
非本廠所有（並非眷舍），且三住戶亦無眷管居住證，故礙於法令規定，本廠實無法
再行配給三住戶房屋。現三住戶陳情不願搬遷，本廠已無權干涉，請華銀與三住戶妥
予協商解決之道。」被上訴人之代表人劉金城亦聲明：「本案房地均非屬貴廠所有，
貴廠僅為租賃關係，我們是不可能給予補償費。本案土地標售均須由省議會決議通過
，三住戶也曾至本行來協商過有關售地事宜，且若售地也不可能售給三住戶。本案當
年為貴廠具名承租，現欲更改為三住戶具名是不可能的，且有任何問題本行均找貴廠
，本行絕不與三住戶談。」足見聯勤第二○五廠於租約期限屆滿後，即無使用三三號
房屋之意，而被上訴人就上訴人占有系爭房屋，亦非未為反對之意思，被上訴人與聯
勤第二○五廠間自不成立不定期租賃關係。至原租賃契約之租金究係由聯勤第二○五
廠以自身經費支付，或係向上訴人收取後轉交，要係聯勤第二○五廠之內部作業，與
被上訴人行使所有權無涉，上訴人聲請訊問聯勤第二○五廠之原承辦人，自無調查必
要。又被上訴人與聯勤第二○五廠嗣後既未成立不定期租賃契約，則上訴人以周王清
敏名義提存租金，縱經被上訴人領取，亦不生給付租金之效力，兩造間亦不因而成立
租賃關係。是上訴人以五十四年國防部曾令軍方不得租用民房，該三三號房屋租金改
由住戶支付為由，主張三三號房屋實係由三住戶承租，伊嗣後提存租金，與被上訴人
間已成立不定期租賃關係云云，即屬無據。查上訴人無權占有系爭房屋，依社會通常
觀念，可獲得相當於租金之利益，而被上訴人無法利用該屋，自受有損害，其依不當
得利規定，請求上訴人返還相當於租金之不當得利，應屬有據。按城市地方房屋之租
金，以不超過土地及其建築物申報總價年息百分之十為限，土地法第九十七條第一項
定有明文。系爭土地之申報地價每平方公尺為七十九年一月五萬六千六百六十元，八
十年七月六萬五千五百六十元，八十三年七月七萬一千三百三十元，有地價證明書、
土地登記簿謄本可稽；參酌系爭房屋坐落台北市○○○鄰○○市○○路、仁愛路，交
通便捷，附近經濟繁榮，惟系爭房屋已破舊等情，被上訴人請求依該房屋坐落土地之
申報地價（未加計建物估定價額），並參考財政部國有財產局向伊收取土地租金之標
準即七十九年一月一日至八十二年六月按申報地價年息百分之三，八十二年七月起按
年息百分之五計算相當於租金之利得，應屬合理。以系爭房屋面積八十八平方公尺計
算，上訴人原應給付七十九年一月一日至八十四年十月三十一日止之不當得利一百二
十二萬七千二百三十二元，並自八十四年十一月一日起至返還房屋之日止，按月給付
二萬六千一百三十六元（計算方式詳如原判決附表）；被上訴人僅請求上訴人給付六
十三萬五千三百五十六元及自起訴狀繕本送達翌日即八十五年三月六日起按法定利率
計算之遲延利息，暨自八十四年十一月一日起按月給付一萬四千四百十四元五角，自
無不合，應予准許等詞，為其心證所由得。因而於被上訴人減縮聲明範圍內，維持第
一審所為上訴人敗訴之判決，駁回其上訴，經核於法尚無違誤。查原審依據上訴人提
出之租賃契約及協調會議紀錄，認定被上訴人與聯勤第二○五廠間之租賃契約期限屆
滿後，聯勤第二○五廠即無意使用系爭房屋，而被上訴人對於上訴人占有該屋，亦非
未表示反對，因以推論兩造間未存有不定期租賃關係，並無不合。又本院六十年台上
字第二二四六號判例固謂民法第四百五十一條所指「承租人仍為租賃物之使用收益」
者，應包括承租人之家屬、受雇人及經承租人允許之其他第三人，而為租賃物使用收
益之情形在內。惟民法第四百五十一條係規定租賃期限屆滿後，承租人仍為租賃物之
使用收益，而出租人不即表示反對之意思者，視為以不定期限繼續契約。故得視為以
不定期限繼續租賃契約者，自以租賃期限屆滿後，出租人對於承租人為租賃物之使用
收益，不即表示反對之意思為要件。本件原審認定被上訴人與聯勤第二○五廠間之租
賃契約期限屆滿後，上訴人繼續使用系爭房屋，被上訴人非未表示反對，有如上述。
則上訴人縱係上開判例所指承租人之受雇人或經承租人允許之其他第三人，其使用系
爭房屋，亦無民法第四百五十一條規定之適用。原審未適用本院上開判例，自不違背
法令。上訴人復執陳詞，以原審取捨證據、認定事實之職權行使，指摘其為不當，並
就原審已論斷者，泛言未論斷，聲明廢棄原判決其敗訴部分，不能認為有理由。
據上論結，本件上訴為無理由。依民事訴訟法第四百八十一條、第四百四十九條第一
項、第七十八條，判決如主文。
中      華      民      國     九十     年     十一     月      二      日
                              最高法院民事第八庭
                                  審判長法官  吳  啟  賓
                                        法官  高  孟  焄
                                        法官  謝  正  勝
                                        法官  曾  煌  圳
                                        法官  許  澍  林
      右正本證明與原本無異
                                              書  記  官
中      華      民      國     九十     年     十一     月    二十一    日


司法院資訊處製作；財團法人民間司法改革基金會備份。
